【裁判字號】    99,交聲,1914
【裁判日期】    990721
【裁判案由】    聲明異議
【裁判全文】
臺灣高雄地方法院交通事件裁定        99年度交聲字第1914號
原處分機關  交通部公路總局高雄區監理所
異  議  人
即受處分人  甲○○
上列受處分人因違反道路交通管理處罰條例案件，對於交通部公
路總局高雄區監理所於民國99年06月04日所為之處分（原裁決書
案號：高監營裁字第裁80-N00000000號）聲明異議，本院裁定如
下：
    主  文
原處分撤銷。
甲○○汽車駕駛人，駕駛汽車經測試檢定酒精濃度超過規定標準
，處壹年內不得考領普通重型機車駕駛執照，且應接受道路交通
安全講習。
    理  由
一、原處分意旨略以：異議人即受處分人甲○○（下稱異議人）
    於民國97年03月03日16時55分許，騎乘車號XGD-706 號重型
    機車，行經高雄縣鳳山市○○路橋上，經警查獲異議人酒後
    駕車，酒測值為每公升0.87毫克，而有「汽車駕駛人酒精濃
    度超過規定標準（每公升0.25至0.4 毫克）」之違規，依道
    路交通管理處罰條例第35條第1 項第1 款、第24條第1項第2
    款規定，裁處罰鍰新臺幣（下同）45,000元，吊扣普通小型
    車駕駛執照12個月，並應參加道路交通安全講習等語。
二、異議意旨略以：異議人業經緩起訴處分確定並已依緩起訴處
    分繳交70,000元予國庫，原處分機關仍為異議人應繳納罰鍰
    45,000元之處分，顯然違法，請求撤銷原處分等語。
三、經查：
  (一)關於吊扣普通小型車駕駛執照部分：
  1.按汽車駕駛人，駕駛汽車經測試檢定酒精濃度超過規定標準
    者，處15,000元以上60,000元以下罰鍰，並當場移置保管該
    汽車及吊扣其駕駛執照1 年；因而肇事致人受傷者，並吊扣
    其駕駛執照2 年；又汽車駕駛人，有第35條第1 項規定之情
    形，應接受道路交通安全講習，道路交通管理處罰條例第35
    條第1 項第1 款、第24條第1 項第2 款分別定有明文。經查
    ，本件異議人於上開時、地，酒後騎乘車號XGD-706 號重型
    機車，經警測得酒後吐氣所含酒精濃度達每公升0.87毫克，
    而有上開道路交通管理處罰條例第35條第1 項第1 款之違規
    事實，乃經警以高雄縣政府警察局97年03月03日高警交字第
    N00000000 號舉發違反道路交通管理事件通知單（下稱舉發
    通知單）當場舉發，移送原處分機關以交通部公路總局高雄
    區監理所於99年06月04日高監營裁字第裁80-N00000000號違
    反道路交通管理事件裁決書裁處罰鍰45,000元，吊扣普通小
    型車駕駛執照12個月，應參加道安講習等情，業據異議人自
    承在卷，並有上開裁決書及其送達證書、舉發通知單等件在
    卷足稽。次查，異議人並未領有普通重型機車駕駛執照，而
    係領有普通小型車駕駛執照，有公路監理電子閘門證號查詢
    汽車駕駛人1 紙在卷可憑，是此部分事實均堪認定。
  2.惟按道路交通管理處罰條例第68條曾於94年12月14日修正公
    布，並自95年03月01日開始施行。原條文規定：「汽車駕駛
    人，因違反本條例及道路交通安全規則之規定，受吊扣或吊
    銷駕駛執照處分時，吊扣或吊銷其持有各級車類之駕駛執照
    」，修正後改為：「汽車駕駛人，因違反本條例及道路交通
    安全規則之規定，受吊銷駕駛執照處分時，吊銷其持有各級
    車類之駕駛執照」。觀其提案修正理由「原條文將違法或違
    規駕駛人所持有各級車類之駕駛執照一併吊扣或吊銷失之過
    酷，影響人民工作及生活甚鉅，爰修正之」，此業據立法院
    公報第94卷第70期院會紀錄記載明確。顯見依現行道路交通
    管理處罰條例規定，不得吊扣駕駛人所持有他級駕駛執照，
    亦即於為吊扣駕駛人駕駛執照之處分時，僅得吊扣駕駛人違
    規時所駕駛該級車類之駕駛執照，以限制其繼續駕駛該級車
    類行駛道路之權利，若駕駛人並無該級車類之駕駛執照，即
    無從執行吊扣駕駛執照之處分，而僅係應否依道路交通管理
    處罰條例第22條第1 項規定處罰駕駛人之問題。次按行政行
    為，採取之方法所造成之損害不得與欲達成目的之利益顯失
    均衡，行政程序法第7 條第3 款定有明文。又依道路交通安
    全規則第61條第1 項第3 款規定，汽車駕駛人取得高一級車
    類之駕駛資格者，應換發駕駛執照，並准其駕駛較低級車類
    之車輛，已領有普通小型車駕駛執照者，得駕駛輕型機器腳
    踏車。
  3.查本件異議人既係駕駛重型機車違規，若其普通小型車駕駛
    執照因而遭吊扣，將造成異議人不能駕駛小型車、輕型機器
    腳踏車之結果，則原處分機關採取吊扣異議人普通小型車駕
    駛執照，以達成限制其駕駛重型機車之目的，所造成損害已
    與欲達成目的之利益顯失均衡。
  4.從而，本件異議人於前述違規之際所駕駛者既為重型機車，
    故依法所受處分內容應僅為限制其駕駛重型機車之權利，原
    處分機關遽以吊扣異議人所持有之普通小型車駕駛執照，此
    舉顯然不當剝奪異議人駕駛小型車、輕型機車之權利，對異
    議人權益侵害甚鉅，亦與現行道路交通管理處罰條例第68條
    規定有悖，容有違誤。
  5.至交通部95年05月03日交路字第0950030639號、94年09月15
    日交路字第0940051433號、89年08月30日交路89字第008861
    號函釋，認領有聯結車、大客車、大貨車或小型車駕駛執照
    ，於駕駛重型機車而違反道路交通管理處罰條例第35條時，
    仍可吊扣其所持有之其他駕駛執照等語。惟按法官依據法律
    獨立審判，為憲法第80條所明定，且依司法院大法官會議釋
    字第137 號、第216 號解釋意旨，各機關依其職掌就有關法
    規為釋示之行政命令，法官於審判案件時，固可予以引用，
    但仍得依據法律，表示適當之不同見解，並不受其拘束。而
    道路交通管理處罰條例第68條規定業經修正，且行政行為採
    取之方法所造成之損害不得與欲達成目的之利益顯失均衡，
    均如前述，準此，交通部前開函文於此自不宜再予援用，併
    予敘明。
  6.是原處分機關僅得裁處吊扣重型機車駕駛執照，不得吊扣普
    通小型車駕駛執照。至道路交通主管機關對於汽車駕駛執照
    之管理，因採取一照原則，未發給駕駛人較低等級之駕駛執
    照，惟行為人依法既應諭知吊扣重型機車駕駛執照，尚不能
    因受處分人現實上僅持有普通小型車駕駛執照，即違背法律
    規定諭知免罰。此主管機關仍可利用電腦資料處理或在汽車
    駕照註記或其他方式，吊扣行為人重型機車駕駛執照，執行
    層面應可妥適克服，尚難逕謂無法執行，而諭知不罰（參照
    臺灣高等法院暨所屬法院98年法律座談會刑事類提案第20號
    決議意旨）。
  (二)關於罰鍰部分：
  1.按94年2 月5 日公佈施行之行政罰法第26條規定：「一行為
    同時觸犯刑事法律及違反行政法上義務規定者，依刑事法律
    處罰之。但其行為應處以其他種類行政罰或得沒入之物而未
    經法院宣告沒收者，亦得裁處之。前項行為如經不起訴處分
    或為無罪、免訴、不受理、不付審理之裁判確定者，得依違
    反行政法上義務規定裁處之」，明揭同一行為不受行政及刑
    事之雙重處罰及一事不二罰之原則。次按道路交通管理處罰
    條例第35條第1 項第1 款規定：汽車駕駛人，駕駛汽車經測
    試檢定，酒精濃度超過規定標準者，處新臺幣1 萬5 千元以
    上6 萬元以下罰鍰，並當場移置保管該汽車及吊扣其駕駛執
    照1 年；因而肇事致人受傷者，並吊扣其駕駛執照2 年；致
    人重傷或死亡者，吊銷其駕駛執照，並不得再考領。前揭道
    路交通管理處罰條例第35條第1 項第1 款規定之處罰內容，
    係針對行為人違反行政法上義務規定之行政罰，且該條例關
    於一行為同時觸犯刑事法律及違反行政法上義務規定者，並
    無特別規定，倘汽車駕駛人以單一酒後駕駛汽車行為，經測
    試酒精濃度超過規定標準，而同時涉有刑法第185 條之3 公
    共危險罪嫌時，道路交通管理處罰機關除有行政罰法第26條
    第1 項但書得處以其他種類行政罰者之情形，而得裁處其他
    種類行政罰外，關於罰鍰部分，應依行政罰法第26條及道路
    交通管理處罰條例第10條規定移送地方法院檢察署處理。且
    該酒後駕駛汽車之行為，除移送後有行政罰法第26條第2 項
    所定經「不起訴處分」或為「無罪」、「免訴」、「不受理
    」、「不付審理」之裁判確定等情形，得再依違反行政法上
    義務規定裁處之外，不得逕依道路交通管理處罰條例第35條
    第1 項第1 款規定裁處行為人罰鍰之行政罰，以符行政罰法
    第26條一事不二罰之規定。至於罰鍰以外之其他種類行政罰
    ，例如吊扣駕駛執照、施以道安講習等處分，因兼具維護公
    共秩序之作用，為達行政目的，依行政罰法第26條第1 項但
    書之規定，行政機關自仍得予裁處。
  2.另按被告於緩起訴期間內，有下列情形之一者，檢察官得依
    職權或依告訴人之聲請撤銷原處分，繼續偵查或起訴：一、
    於期間內故意更犯有期徒刑以上刑之罪，經檢察官提起公訴
    者。二、緩起訴前，因故意犯他罪，而在緩起訴期間內受有
    期徒刑以上刑之宣告者。三、違背第253 條之2 第1 項各款
    之應遵守或履行事項者，刑事訴訟法第253 條之3 第1 項亦
    規定明確。是案經檢察官為「緩起訴處分」者，於緩起訴之
    猶豫期間內，是否因前開撤銷事由，經檢察官撤銷緩起訴處
    分後提起公訴，猶懸而未定。雖於緩起訴期間屆滿，而緩起
    訴未經撤銷，行為人得免於刑事訴追，其法律效果與「不起
    訴處分」相同，然非俟緩起訴期間屆滿，無從確定行為人最
    終是否未經撤銷緩起訴處分，亦即緩起訴處分於猶豫期間內
    ，未具實質之確定力，與具有終局確定力之「不起訴處分」
    不同。因緩起訴期間屆滿前，該緩起訴處分仍有被撤銷之可
    能，倘原處分機關逕予行政裁罰，將使受處分人有同時遭受
    行政處罰及刑事訴追之危險，顯與行政罰法第26條規定之立
    法意旨相悖。行政罰法第26條第2 項之所定同一行為如經「
    不起訴處分」或為「無罪」、「免訴」、「不受理」、「不
    付審理」之裁判確定者，得依違反行政法上義務規定裁處之
    ，所著重者係在各該事由同具終局免受刑事追訴之效力，而
    無雙重處罰之危險，應認屬列舉之事由，「緩起訴處分」既
    非上開列舉事由，且於緩起訴期間屆滿前仍存有雙重處罰之
    危險，原處分機關自不得於緩起訴期間屆滿前，就行為人之
    同一行為再為行政裁罰。
  3.經查，本件異議人甲○○（下稱異議人）於民國97年03月03
    日16時55分許，騎乘車號XGD-706 號重型機車，行經高雄縣
    鳳山市○○路橋上，經警查獲異議人酒後駕車，酒測值為每
    公升0.87毫克，而有「汽車駕駛人酒精濃度超過規定標準（
    每公升0.25至0.4 毫克）」之違規，依道路交通管理處罰條
    例第35條第1項第1款、第24條第1項第2款規定，裁處罰鍰新
    臺幣（下同）45,000元，吊扣普通小型車駕駛執照12個月，
    並應參加道路交通安全講習等節，有交通部公路總局高雄區
    監理所高監營裁字第裁80-N00000000號違反道路交通管理事
    件裁決書1 份附卷可稽。又異議人因上開酒後駕車案件，經
    臺灣高雄地方法院檢察署檢察官於97年4月30日以97 年度偵
    字第10821號為緩起訴處分，緩起訴期間為1年，並命異議人
    向國庫支付7 萬元等情，有舉發違反道路交通管理事件通知
    單、臺灣高雄地方法院檢察署函各1 份在卷可稽。異議人既
    因同一行為同時觸犯刑事法律及違反行政法上義務規定，且
    無行政罰法第26條第2 項所定之情形，自應依行政罰法第26
    條第1 項規定，以刑事法律處罰之，不得再依道路交通管理
    處罰條例第35條第1 項第1 款規定裁罰。又異議人受刑事處
    罰之罰金數額為70,000元，大於原處分機關依照道路交通管
    理處罰條例裁罰第92條第3 項所訂最低罰鍰基準之45,000元
    ，是原處分機關逕以異議人酒精濃度超過規定標準，對異議
    人裁處罰鍰，尚有未恰。
  (三)關於施以道路安全講習部分：
    原處分機關裁處異議人應參加道路安全講習部分，係為達成
    遏止酒後駕車之不法行為，維護道路交通用路權人之安全法
    益等行政目的所必要之罰鍰以外之其他種類行政罰，依行政
    罰法第26條第1 項但書之規定，原處分機關仍得裁處，並未
    違反「一事不二罰」之規定，故此部分之裁處並無違誤。
四、另按汽車駕駛人違反本條例規定，應受吊扣駕駛執照處分，
    於汽車駕駛人係無駕駛執照駕車者，在所規定最長吊扣期間
    內，不得考領駕駛執照，道路交通管理處罰條例第67條第6
    項亦定有明文。查本件異議人僅領有普通小型車駕駛執照，
    並未領有重型機車駕駛執照，有公路監理電子閘門證號查詢
    汽車駕駛人資料1 份在卷可參，依前開說明，異議人既係違
    規酒後騎乘重型機車，應僅能吊扣其重型機車駕駛執照；然
    異議人並未持有重型機車駕駛執照可供吊扣，自無從對異議
    人裁處吊扣重型機車駕駛執照之處分。惟參酌道路交通管理
    處罰條例第67條第6 項規定，於違規酒後駕車然屬無照駕駛
    之情況下，應將「吊扣」之處罰規定轉換為「禁止在最長吊
    扣期間內考領駕照」之處罰。從而，異議人並未持有重型機
    車駕照，原處分機關即應依上開規定，轉為裁罰異議人在所
    規定最長吊扣期間內（依同條例第35條第1 項第1 款規定，
    吊扣駕照最長期間為1 年）不得考領重型機車駕照；詎其竟
    仍對異議人裁處吊扣（普通小型車）駕駛執照之處分，於法
    即有違誤。
五、綜上所述，本件異議人領有普通小型車駕駛執照，卻於飲酒
    後駕駛重型機車之行為，違反道路交通管理處罰條例第35條
    第1 項第1 款、第22條第1項第4款規定，依同條例第24條第
    1 項第2 款及違反道路交通管理事件統一裁罰基準表之規定
    ，本應裁處罰鍰45,000元、吊扣普通重型機車駕駛執照12個
    月及應參加道路交通安全講習；惟因異議人並未領有普通重
    型機車駕駛執照，無從吊扣普通重型機車駕駛執照，自應依
    道路交通管理處罰條例第67條第6 項規定，處以1 年內禁止
    考領普通重型機車駕駛執照之處罰。又道路交通管理處罰條
    例第87條第1 項規定：「受處分人不服第8 條主管機關所為
    之處罰，得於接到裁決書之翌日起20日內，向管轄地方法院
    聲明異議。」此條文中所謂之「處罰」，應指包括對受處分
    人裁處之違規事實是否正當，及裁罰所引用之法條是否適當
    而言，蓋此二者有不可分離之關係，即聲明異議應以交通違
    規行為為標的，非以處罰項目為範圍。是本件異議人酒後駕
    車只有一個交通違規行為，雖異議人僅就處罰項目中之吊扣
    普通小型車駕駛駕照部分提起異議，其餘部分（罰鍰及應參
    加道路交通安全講習部分）並未提及，然其餘處罰項目既有
    上述瑕疵，且與其交通違規行為是否存在既無從分離，本院
    自應併予審理，附此敘明。從而，原處分機關裁罰異議人吊
    扣普通小型車駕駛執照12個月之處分顯有不當，自應將原處
    分全部撤銷，另為妥適裁定如主文第2 項所示。
據上論斷，應依道路交通案件處理法第20條前段，道路交通管理
處罰條例第35條第1 項第1 款、第24條第1 項第2 款，裁定如主
文。
中    華    民    國    99    年    7     月    21    日
                  交通法庭  法  官  吳進寶
以上正本證明與原本無異。
如不服本裁定，應於送達後5日內，向本院提出抗告狀。
中    華    民    國    99    年    7     月    21    日
                            書記官  謝宗霖

司法院資訊處製作；財團法人民間司法改革基金會備份。
